【裁判字號】    99,訴,827
【裁判日期】    991216
【裁判案由】    拆屋還地等
【裁判全文】
臺灣臺南地方法院民事判決               99年度訴字第827號
原      告  蔡正雄
訴訟代理人  黃東璧律師
訴訟代理人  蔡明芳
被      告  臺南縣北門鄉保安宮.
法定代理人  王英昌
訴訟代理人  王正宏律師
被      告  朝鵬
            洪明德
            洪裕興
前  一  人
訴訟代理人  洪俊雄
被      告  洪鳴佐
            陳偉文
            王志慶
            王志堅
            顏鴻瑞
            王俊仁
上列當事人間請求拆屋還地等事件，經本院於民國99年12月2日
言詞辯論終結，判決如下：
    主      文
一、被告朝鵬應自坐落台南縣北門鄉○○段157地號土地上建
    物即門牌號碼台南縣北門鄉保吉村300號遷出。
二、被告洪明德應自坐落台南縣北門鄉○○段157地號土地上建
    物即門牌號碼台南縣北門鄉保吉村299號遷出。
三、被告洪裕興應自坐落台南縣北門鄉○○段157地號土地上建
    物即門牌號碼台南縣北門鄉保吉村292、298號遷出。
四、被告洪鳴佐應自坐落台南縣北門鄉○○段157地號土地上建
    物即門牌號碼台南縣北門鄉保吉村294號遷出。
五、被告陳偉文應自坐落台南縣北門鄉○○段157地號土地上建
    物即門牌號碼台南縣北門鄉保吉村293號遷出。
六、被告王志慶應自坐落台南縣北門鄉○○段157地號土地上建
    物即門牌號碼台南縣北門鄉保吉村297號遷出。
七、被告王志堅應自坐落台南縣北門鄉○○段157地號土地上建
    物即門牌號碼台南縣北門鄉保吉村296號遷出。
八、被告顏鴻瑞應自坐落台南縣北門鄉○○段157地號土地上建
    物即門牌號碼台南縣北門鄉保吉村295號遷出。
九、被告王俊仁應自坐落台南縣北門鄉○○段157地號土地上建
    物即門牌號碼台南縣北門鄉保吉村291號遷出。
十、被告台南縣北門鄉保安宮應將坐落台南縣北門鄉○○段157
    地號土地上，如附圖所示Ａ部分面積349.92平方公尺之三
    層加強磚造建物（一層為店面，二、三層為香客大樓）拆除
    ，並將上開土地返還予原告。
十一、訴訟費用新台幣肆萬玖仟玖佰零陸元，由被告朝鵬、洪
      明德、洪鳴佐、陳偉文、王志慶、王志堅、顏鴻瑞、王俊
      仁各負擔新台幣壹仟陸佰陸拾肆元，被告洪裕興負擔新台
      幣仟佰貳拾柒元，餘由被告台南縣北門鄉保安宮負擔
      。
十二、本判決於原告以各新臺幣伍萬肆仟捌佰貳拾壹元為被告
      朝鵬、洪明德、洪鳴佐、陳偉文、王志慶、王志堅、顏鴻
      瑞、王俊仁供擔保，以新台幣壹拾萬玖仟陸佰肆拾壹元為
      被告洪裕興供擔保，以新台幣壹佰零玖萬陸仟肆佰壹拾柒
      元為被告台南縣北門鄉保安宮供擔保後，得假執行；但如
      被告朝鵬、洪明德、洪鳴佐、陳偉文、王志慶、王志堅
      、顏鴻瑞、王俊仁分別以新台幣壹拾陸萬肆仟肆佰陸拾貳
      元，被告洪裕興以新台幣拾貳萬捌仟玖佰貳拾肆元，台
      南縣北門鄉保安宮以新臺幣佰貳拾捌萬玖仟貳佰伍拾貳
      元為原告預供擔保後，得免為假執行。
    事實及理由
壹、程序問題：
（一）本件被告台南縣北門鄉保安宮（以下簡稱保安宮）業已向
      臺南縣政府辦理寺廟登記，並設有管理人王英昌，此有台
      南縣政府98年7月30日府民宗字第0980176074號函附臺南
      縣政府寺廟登記證附卷可稽（見本院98年度訴字第898號
      民事卷宗卷(一)20頁，以下簡稱前案卷），則依監督寺廟條
      例第1、5、6條規定，被告保安宮自有權利能力。
（二）本件被告洪明德、洪鳴佐、陳偉文、王志慶、王志堅、顏
      鴻瑞、王俊仁經合法通知，未於言詞辯論期日到場，被告
      朝鵬經合法通知，未於最後言詞辯論期日到場，均核無
      民事訴訟法第386條所列各款情形，爰依原告之聲請，由
      其一造辯論而為判決。
貳、實體方面：
一、原告主張：
（一）緣坐落台南縣北門鄉○○段157地號土地（地目建、面積
      357.40平方公尺，以下簡稱系爭土地），係原告於民國98
      年3月日因分割繼承取得所有權，後原告將系爭土地信託
      予第三人楊豐瑞，再於民國99年5月28日塗銷信託登記，
      現原告仍為所有權人，以上有土地登記簿謄本、地籍圖謄
      本可按。
（二）查「所有人對於無權占有或侵奪其所有物者，得請求返還
      之對於妨害其所有權者，得請求除去之。有妨害其所有權
      之虞者，得請求防止之。」民法第767條定有明文。按被
      告保安宮無權占有原告所有之系爭土地，並於系爭土地上
      如附圖所示A部分面積349.92平方公尺，興建香客大樓，
      一樓規劃為商場、店面出租予其餘之被告等營利；2、3樓
      則規劃為香客房間，亦有出租營利情事，被告等之佔用系
      爭土地，均屬無正當權源且已嚴重損害原告就系爭土地所
      有權之行使。爰依上述民法第767條法律關係，提起本訴
      。
（三）對被告抗辯之陳述：
    1.原告係於98年3月3日以分割繼承為原因，合法而取得系爭
      土地所有權，被告並無提出異議。且本院前案98年度訴字
      第898號民事案件向台南縣佳里地政事務調取之蔡放之遺
      產登記資料，於戶籍資料上亦已明確記載長男蔡膺、三男
      蔡丁科及次女蔡晲何時死亡，有無子嗣。另長女蔡樂部分
      ，因蔡放乃於民國23年12月3日過世，屬繼承開始於台灣
      光復前者，不適用民法繼承編之規定，而應依照當時台灣
      之習慣，故長女蔡樂自不得繼承蔡放遺產。被告指摘原告
      繼承有問題，自無理由。
    2.否認被告之主張有權占有，系爭土地為其廟產，暨蔡放、
      蔡新愿為其執事云云，並爭執被告所提「寺廟調查記錄書
      面資料」，及「保安宮代表會議記錄影本」之真正。
    3.系爭土地於大正六年（民國六年）起登記於蔡放所有，蔡
      放於民國26年12月3日亡故，被告自承於民國58年在系爭
      土地上興建商業大樓，此時蔡放早已逝世數十年，豈有可
      能同意興建？又蔡放之子蔡新愿係於民國582年7月19日逝
      世，此時被告尚未在系爭土地無權興建商場及香客大樓，
      蔡新愿又何來同意興建？
    4.原告否認被告主張蔡放之子蔡新愿於民國46年至50年擔任
      其委員之主張，被告所提代表會議記錄無法證明其係有權
      占有，甚系爭土地為其廟產，至為明顯。且退萬步言，蔡
      新愿於民國52年7月19日已過世，被告於民國58年興建商
      場及其香客大樓，蔡新愿縱有於民國46-50年間擔任其委
      員者，亦無從為反對之表示。
    5.蔡放是否為保安宮管理人？據查日據時代之地籍登記簿謄
      本，清楚記載保安宮管理人並非蔡放而是王蠶。
    6.蔡益樑確曾於民國54年至55年間向保安宮承租店面作為理
      髮使用，惟承租地點乃是系爭土地鄰近土地即171地號，
      係保安宮廟產之一之祭祀公業土地上。因當時尚未興建商
      場及香客大樓，且未知其承租店面隔鄰，即係先人所遺留
      下來之系爭土地，故短租年餘，後即出海捕漁，未再續租
      。
    7.系爭土地自民國70年開始課稅，自民國70年至85年期間，
      地價稅繳款書之納稅義務人為蔡放、蔡仁傑，且均由蔡仁
      傑及其他子嗣共同繳納。惟自民國86年以後，蔡仁傑即未
      曾再收到繳稅通知。蔡仁傑擔心且懷疑系爭土地早已被他
      人偷辦過戶了，否則怎麼那麼久的時間都未再收到納稅通
      知書？后據被告坦承自民國86年起將稅單發單地址竄改為
      保安宮所在地（台南縣北門鄉東壁村15鄰760號），迄自
      民國92年又自行加註保安宮字樣。綜上，顯見被告不僅侵
      占原告所有之系爭土地於前，且自民國86年開始，極有可
      能擅用各種方式，意圖想霸佔原告所有之系爭土地。
    8.被告主張與蔡放、蔡新愿、蔡仁傑、蔡益樑、蔡正雄間有
      不定期限使用借貸關係，原告否認。
（四）並聲明：除供擔保金額外，求為判決如主文所示。
二、被告保安宮之抗辯及聲明：
（一）被告係有權占有系爭保吉段第157地號土地，並非無權占
      有：
    1.查系爭保吉段第157地號土地，向來均是屬於蚵寮庄之菜
      市場範圍，之後，被告保安宮集合眾信徒之力量將之改建
      為商場及香客大樓，迄今已經40年之久。從日據時期迄今
      有超過百年的時間，系爭土也均為被告管理使用，從未有
      人表示被告有侵占其土地。
    2.系爭保吉段第157地號土地是屬於商場及香客大樓之一小
      部分，數十年來系爭土地之地價稅均是由被告所負責繳納
      ，連納稅義務人亦記載為「蔡放保安宮蔡仁傑」，納稅義
      務人地址亦記載為「北門鄉東壁村蚵寮760號」即被告保
      安宮之地址，此有地價稅繳款書可資為證，足證系爭土地
      是被告借用「蔡放」之名為登記，被告才是實質的所有權
      人，故被告確實是有權使用。
    3.查原告之祖父蔡放，在日據時期乃是被告之管理人，此有
      日據時期之寺廟調查報告清楚記載「蔡放」是保安宮的管
      理人可稽。是以，系爭土地自日據時代大正六年改登記於
      「蔡放」名下，僅是因為「蔡放」為被告之管理人而予以
      借名登記耳，此從其放之子，即蔡新愿先生於民國46-50
      年代間均擔任被告保安宮之委員，對於系爭土地均未有請
      求返還之表示，連被告於該土地上興建香客大樓也無任何
      意見，顯見系爭土地當是被告保安宮之廟產，僅是以蔡放
      為登記名義人。
    4.再者，蔡放之孫蔡益樑本身亦知悉系爭土地並非其蔡家所
      有之土地，故其於系爭土地之市場內從事理髮工作，也是
      一樣向被告保安宮繳納租金，此亦為原告所不爭執，而且
      證人蔡仁傑是蔡放的長孫，其在本院前案改證稱「（問：
      是否有聽過你父親說系爭菜市場土地是蔡家的？）沒有聽
      過」，系爭土地位於整個村莊的中心位置，且面積不小，
      價值甚高，如果連蔡放之兒子蔡新愿都沒有告訴他的長子
      蔡仁傑說這塊地是蔡家的話，顯見系爭土地確實僅是借名
      登記在當時之保安宮管理人蔡放名下而已。
    5.又查，被告保安宮是蚵寮庄的庄廟，是蚵寮庄的信仰中心
      ，廟方管理委員的組成是由各房推派出的長老擔任（蚵寮
      庄依照當時先民來台開墾時之狀態有區分為數房），早期
      法治未彰時，庄民若有糾紛產生時，亦都由廟方的委員即
      長老出面決斷，所以，保安宮不僅是蚵寮庄的信仰中心，
      也是整個村庄最有威望及值得信賴的處所，建廟（嘉慶九
      年西元1804建廟）貳百年來信眾捐錢捐地者，所在多有，
      蚵寮保安宮根本不可能去無權侵佔民地，更何況是曾經擔
      任廟方管理人蔡放的土地。早期因知識的欠缺與法令的不
      瞭解，被告對於廟產並未有完整的整理與登記，所以，目
      前屬於廟產的土地仍有登記在私人名下之情形。原告所主
      張之系爭土地，依照被告之查證應係當時因為日本治台時
      期推行其日本神社，故壓抑傳統寺廟之發展，也不同意讓
      寺廟得以登記土地，故乃借名當時管理人蔡放之名義登記
      為土地所有人，現蔡放子孫反過頭來主張系爭土地為其所
      有，實屬不當。
    6.原告主張被告應拆除座落於蚵寮庄內興建已經長達40年的
      蚵寮商場及香客大樓，查在民國58年問興建該蚵寮商場及
      香客大樓是一件大事情，整個建物面積範圍相當地大被告
      保安宮絕對是在取得信眾捐地或本身廟產之情形下，才可
      能會興建，絕不可能去侵佔民地，原告對此事亦知之甚詳
      ，故原告主張被告是無權占有云云，應屬誤會。
    7.末查，以常理而論，原告之祖父蔡放在日據時期就已經是
      被告之管理人，豈有任由本身土地讓被告使用而不極力討
      回之理，由此顯見原告主張系爭土地為蔡放所有云云，顯
      與常情不符。再參以蔡放及其父親對於蚵寮保安宮之建廟
      護廟有極大功勞，所以，被告廟內大廳正上方主位之匾額
      之照片，立匾人之一就是蔡裁，也就是蔡放之父親，而此
      一舊匾之所以迄今仍然可以被擺置於廟內大廳，原因就是
      蔡裁及蔡放家族早年對於被告廟宇之建立與廟方事務有極
      大之貢獻，被告更不可能如原告所稱是無權占有原告祖先
      蔡放之土地之情形。
（二）退萬步言，倘鈞院仍認為被告並非因蔡放為保安宮管理人
      所以將系爭土地登記於蔡放名下者，則依照下列證據均可
      證明兩造問對於系爭土地至少有使用借貸之關係存在，再
      依照最高法院87年度台上字第2095號判決意旨，本件被告
      興建建物之使用目的尚未完畢，原告當無請求返還之餘地
      ：
    1.依照鈞院98年度訴字第898號民事案件中蔡仁傑及蔡正雄
      之證詞，其中證人蔡仁傑證稱：系爭土地「（法官問：既
      然是你們家的土地，為什麼是由保安宮使用？）答。:是
      暫時給廟（指被告保安宮）使用的，從我阿公蔡放的時候
      就已經給廟使用了」、「同意暫時給保安宮使用」、「後
      來知道有蓋建物，但我們是暫時給保安宮使用的。」，原
      告蔡正雄在另案證稱「我父親的意思是目前土地既然是廟
      方使用，所以稅金就拿給廟方繳納」、「（法官問：你父
      親在世時是否知道系爭土地有地上物或系爭土地作何使用
      ？）答：父親在世的時候，系爭土地上的地上物不是像目
      前的現況，但也是廟方在使用。」、「（法官問：你父親
      當時是否有要討回系爭土地的意思？）我父親那時並沒有
      打算要討回土地，想說既然廟方在使用土地，統將稅金交
      給廟方繳納」，由上開證詞可知，蔡放之子蔡新愿知悉被
      告在系爭土地上有興建地上物使用，而且也同意被告使用
      並把稅金交給被告繳納，蔡新愿之子蔡仁傑等人也同意讓
      被告繼續使用並興建建物同時也把稅金交給被告繼續繳納
      ，故被告絕非無權占有，甚為明確。
    2.從被告長年來代繳系爭土地之地價稅乙點，以及原告家族
      人員之證詞即可證明被告絕非無權使用系爭土地。
      (1)原告蔡正雄在另案證稱「我父親的意思是目前土地既然
        是廟方使用，所以稅金就拿給廟方繳納」、「（法官問
        ：你父親當時是否有要討回系爭土地的意思？）我父親
        那時並沒有打算要討回土地，想說既然廟方在使用土地
        ，就將稅金交給廟方繳納」，足證被告早在蔡新愿在世
        時就已經代繳地價稅，長年來代繳地價稅的背後意義就
        是有權使用之證明。
      (2)另案鈞院98年訴字第898號民事案件卷證資料第208頁之
        台南縣稅務局佳里分局函文乙份，由該函文內容可知，
        有關系爭土地之地價稅稅單早在民國86年起稅單發單地
        址即在保安宮之所在地，換言之，被告保安宮已經繳納
        系爭土地之地價稅多年，之後，為避免稅單拿來拿去太
        過麻煩，所以，才會直接改送至保安宮由保安宮直接繳
        納。
      (3)證人蔡王和美也證稱「（問：證人是否知道系爭土地的
        稅單都是交由保安宮繳的？）本來是四兄弟一起繳，但
        後來我沒有能力繳，我就交給廟裡繳」。而地價稅單為
        何交給被告來繳，理由很簡單，就是原告等人也同意由
        被告使用系爭土地，因此，才會將地價稅單交給被告來
        繳納。
      (4)另外，證人蔡王和美在鈞院之證詞也證實了蔡新愿之子
        蔡益樑曾經向被告承租系爭土地上之店鋪經營理髮店，
        而且還交店租給被告，由此顯見，被告確實是屬於有權
        占有使用之情形，否則蔡益樑又何必繳付租金給被告。
    3.依照最高法院87年度台上字第2095號判決指出「契約未定
      期限者，借用人應於依借貸之目的使用完畢時返還之，此
      觀民法第四百七十條規定自明。兩造間就系爭房屋所坐落
      之系爭土地有未定期限之使用借貸關係，而被上訴人借用
      系爭土地之目的，既為繼續使用被上訴人或其先人前所建
      造之房屋居住為目的，自以被上訴人使用系爭土地之目的
      完畢，即其無繼續居住系爭房屋或該房屋不堪使用時，返
      還期限始屆至。上訴人雖又主張，若兩造間有使用借貸關
      係，亦因伊已對被上訴人為終止借貸關係之意思表示，被
      上訴人亦應返還系爭土地云云。然上訴人既未能證明被上
      訴人已不使用系爭房屋以供居住或系爭房屋已不堪住用，
      縱兩造間未訂立借用之期限，上訴人亦不得任意終止兩造
      間之借貸關係，其所為終止契約之意思表示，不能認為有
      效。」，本件兩造均不爭執系爭土地長年來均是作為菜市
      場使用，而且，被告興建系爭建物也是作為市場商業使用
      ，則依前開最高法院判決意旨，本件系爭土地之使用借貸
      關係分須符被告無繼續使用建物做公共市場使用或是系爭
      建物不堪使用時，返還期限始屆至，故原告起訴主張拆屋
      還地云云，當無理由。
（三）就另案鈞院98年訴字第898號民事案件佳里地政事務所回
      函所檢附之蔡放之遺產登記資料，發現被繼承人蔡放之子
      女，除次男蔡新愿外，尚有長女蔡樂在世，並有子嗣。是
      以，倘原告主張所有權人蔡正雄是基於繼承蔡放之遺產而
      取得所有權者，則其繼承登記顯有問題。
（四）綜上所述，原告亦不否認系爭土地自日據時期開始就是保
      安宮占有並作為菜市場之使用，原告之父親蔡新愿對此亦
      知之甚詳並且未曾要求被告返還之意思，甚至將地價稅單
      交給被告繳納，此一使用狀一直延續迄今長達數十年將近
      百年之久，原告對於系爭土地上於民國58年間有興建目前
      建物乙情亦知之甚詳，亦同樣將地價稅單交給被告進行繳
      納，故被告屬於有權占有使用，當屬有據。故原告主張拆
      屋還地云云，自屬無理由。
（五）爰聲明：
    1.原告之訴駁回。
    2.訴訟費用由原告負擔。
    3.如受不利益判決，願供擔保請准宣告免為假執行。
三、被告洪裕興之抗辯及聲明：
（一）被告洪裕興之祖父、父親從以前就在系爭土地上租屋賣麵
      ，到現在麵店交給被告經營。據被告之祖父稱，系爭土地
      在日據時期本來是一個派出所，後來派出所遷走，變成菜
      市場，其上有保安宮興建的木造瓦房，攤販都向保安宮承
      租及繳納店租。被告洪裕興之父親洪俊雄、祖父也向保安
      宮承租，早期門牌號碼為北門鄉保吉村103-1號，營利事
      業登記證號是00000000，嗣後因改建為大樓，門牌號碼整
      編為298號。據被告之祖父說系爭土地在日據時代不能登
      記在保安宮名下，所以登記為長老名字。
（二）爰聲明：請求判決駁回原告之訴。
三、被告朝鵬之抗辯及聲明：
    與被告保安宮同。
四、被告洪明德、洪鳴佐、陳偉文、王志慶、王志堅、顏鴻瑞、
    王俊仁未於言詞辯論期日到場，亦未提出書狀作何聲明或陳
    述。
五、本件經協商並簡化爭點後，確認兩造不爭執及爭執事項如下
    （見本院卷第110頁正反面筆錄）：
（一）兩造不爭執事項：
    1.蔡正雄係於98年3 月3日以分割繼承為原因，登記為台南
      縣北門鄉○○段157 地號土地所有權人。
    2.系爭土地上有被告保安宮於58年建造之3層加強磚造房屋
      ，使用現況1樓為店面，2、3樓為被告保安宮香客大樓，
      範圍及面積如本院98年度訴字第898號民事卷宗所附台南
      縣佳里地政事務所98年8月27日函所附複丈成果圖編號Ａ
      部分面積349.92平方公尺（見該卷第183-185頁）。
    3.被告保安宮與其餘被告均訂有租賃契約，並占有使用上開
      建物1樓店面。
（二）兩造爭執事項：
    1.被告保安宮是否有權占用系爭土地？原告依民法第767條
      ，請求被告保安宮拆除系爭土地上之建物，並將土地返還
      予原告，是否有理由？
    2.原告依據民法第767條之規定，請求除保安宮外之其餘被
      告遷出系爭土地，是否有理由？
六、得心證之理由：
（一）按所有人對無權占有或侵害其所有物者，得請求返還之，
      對於妨害其所有權者，得請求除去之，民法第767條定有
      明文。原告主張依所有物返還請求權，請求被告保安宮將
      系爭台南縣北門鄉○○段第157地號土地上如附圖編號Ａ
      部分面積349.92平方公尺之三層加強磚造建物拆除，及其
      餘被告應遷出，則依前述條文，原告須具備1.原告是所有
      權人，2.被告為現在占有該物之人，及3.被告之占有須為
      無權占有等要件。被告等為系爭土地之現占有人，此為兩
      造所不爭執，則本件兩造所爭執之處，應在於原告是否為
      系爭土地之所有權人及被告是否為有權占有。
（二）查被告保安宮抗辯稱，原告雖因繼承被繼承人蔡放而取得
      系爭土地之所有權登記，然由台南縣佳里地政事務所檢送
      之蔡放之遺產登記資料，發現被繼承人蔡放之子女，除次
      男蔡新愿外，尚有長女蔡樂在世，並有子嗣，然當時在辦
      理登記時，蔡樂並未參與遺產分割，是原告取得系爭土地
      之所有權顯有問題云云，然為原告所否認辯稱：因為是家
      產繼承，蔡樂無權繼承等語。惟查，按我國民法就不動產
      物權採登記要件主義，除法律另有規定外，不動產物權之
      有無，全依土地或建物登記簿登載之狀態為準。而依土地
      法所為之登記，有絕對真實之公信力，縱使有登記無效、
      得撤銷之原因或錯誤之情形，在真正權利人依法訴請塗銷
      是項登記，回復其本人之權利，或地政機關更正登記之前
      ，仍不失其效力（最高法院70年度台上字第2496號、70年
      度台上字第3402號、86年度台上字第2343號、93年度台上
      字第45號、96年度台上字第1125號判決參照）。查原告主
      張系爭土地係於98年3月3日因分割繼承而來，原登記之所
      有權人為其祖父「蔡放」，後原告將系爭土地信託予第三
      人楊豐瑞，嗣又塗銷信託登記，現原告仍為所有權人等情
      ，業據原告提出公文書之土地登記第二類謄本（見本院卷
      第12頁）為證，並經本院前案98年度訴字第898號向台南
      縣佳里地政事務所調取系爭土地之歷年土地登記簿謄本及
      異動索引在卷可稽（見前案卷(一)第189-201頁）、98年佳
      地字第013510土地登記申請書件即系爭土地分割繼承登記
      之相關資料（見前案卷第50-140頁）查明無誤。自應認原
      告為系爭土地之所有權人。被告否認原告之所有權，而主
      張系爭土地之原所有權人蔡放另有其他繼承人未參與分割
      繼承，原告取得系爭土地之登記顯有問題云云，但系爭土
      地既登記為原告所有，縱使原告取得系爭土地所有權所依
      據之遺產分割契約應不生效力，揆諸首開說明，在真正權
      利人塗銷系爭土地之所有權登記以前，尚不容否認原告之
      所有權存在，原告自得行使所有物返還請求權。被告此部
      分之抗辯為無理由。
（三）次查，被告保安宮抗辯稱其為系爭土地之真正所有權人，
      惟借名登記在原告之被繼承人蔡放名下，故被告保安宮非
      無權占有云云，然為原告所否認，經查：
    1.按借名契約，係指當事人約定，一方（借名者）經他方（
      出名者）同意，而就屬於一方現在或將來之財產，以他方
      之名義，登記為所有人或其他權利人，但無使他方取得實
      質所有權或其他權利之意思。而在現行法制下，借名契約
      乃無名契約，依私法自治原則，當事人基於特定目的而訂
      立借名契約，如未違反強制規定或公序良俗，當非法所不
      許。又按當事人主張於己有利之事實者，就其事實有舉證
      之責任，民事訴訟法第277條定有明文。被告保安宮對兩
      造間有借名登記契約之事實，應負舉證責任。
    2.被告保安宮抗辯稱，原告之祖父蔡放在日據時期是被告保
      安宮之管理人，因日本治台時期推行日本神社，壓抑傳統
      寺廟發展，也不同意讓寺廟得以登記土地，故於日據時期
      大正六年，乃借名當時管理人蔡放之名義登記為所有權人
      ，並提出寺廟調查記錄書面資料影本為證（見本院卷第89
      頁被證二號）。然查，原告先否認其祖父蔡放為被告保安
      宮之管理人，及上開「寺廟調查記錄書面資料」之真正（
      見本院卷第112頁背面），然於本院言詞辯論時又改稱：
      「對被告提出被證二號『寺廟調查記錄書面資料』之形式
      之真正不否認」（見本院卷第109頁背面）。查原告對被
      證二號寺廟調查記錄書面資料影本之真正既已不爭執，自
      應認上開書證記載，原告之祖父蔡放曾擔任被告保安宮之
      管理人為真實。雖被告抗辯稱，蔡放既是被告保安宮管理
      人，豈有任由本身土地讓保安宮使用而不極力討回之理，
      由此可見系爭土地非蔡放所有云云。惟查，系爭土地是在
      大正六年即民國六年登記在蔡放名下，蔡放於昭和12年12
      月3日即民國26年12月3日死亡，此有土地登記簿影本、戶
      籍登記簿影本可按（見前案卷(一)第190頁、第56頁），在
      民國6年到民國26年，蔡放尚存活的20年間，系爭土地是
      做何用途，並無任何證據足資證明，雖被告洪裕興之訴訟
      代理人洪俊雄稱早期系爭土地是作為菜市場使用，其上有
      保安宮興建的木造瓦房店面出租給攤商，其一家三代都在
      系爭土地上經營麵店，其父就是向保安宮承租云云。然洪
      俊雄是民國33年出生，其父何時向保安宮承租系爭土地上
      之攤位，是否早於民國26年，並無證據足資證明。故被告
      並未能證明系爭土地於蔡放存活的期間就已遭被告保安宮
      占用甚明。況且，消極的容忍占用，與兩造間有借名登記
      契約存在仍屬有間，故被告此部分之抗辯為無理由。
    3.被告又抗辯稱，蔡放之子即原告之父蔡新愿於民國46年至
      50年間擔任被告保安宮之委員，對於系爭土地均未有請求
      返還之表示，對被告於該土地上興建香客大樓也無意見，
      顯件系爭土地是被告保安宮之廟產云云，並提出民國46年
      3月16日保安宮代表會議記錄影本為證（見本院卷第90 頁
      被證三號）。然查，原告先否認其父蔡新愿為被告保安宮
      之委員，及上開「保安宮代表會議記錄影本之真正」（見
      本院卷第112頁背面），然於本院言詞辯論時又改稱：「
      對被告提出被證三號『保安宮代表會議記錄影本』之形式
      之真正不否認」（見本院卷第109頁背面）。查原告對被
      證三號保安宮代表會議記錄影本之真正既已不爭執，自應
      認上開書證記載，原告之父蔡新愿曾擔任被告保安宮之委
      員為真實。查被告保安宮於系爭土地上興建三層樓加強磚
      造大樓係在民國58年間，而原告之父蔡新愿於52年7月19
      日已過世（見前案卷(一)第75頁），自然不可能對原告興建
      大樓表示反對意見。雖蔡新愿在世時知悉系爭土地遭保安
      宮占用而未催討，此已據原告蔡正雄於前案中證稱：「父
      親（蔡新愿）在世的時候，系爭土地的地上物不是像目前
      的現況，但也是廟方在使用，…，那時我們請了一個代書
      估價辦理過戶事宜，代書開價要80多萬元，那時我們兄弟
      認為系爭土地沒有那個價值，所以就沒有辦理過戶。…（
      問：你父親那時是否有討回系爭土地的意思？）我父親那
      時並沒有打算要討回土地，想說既然廟方在使用土地，就
      將稅金交給廟方繳納。」（見前案卷(二)第8頁）等語明確
      。然消極的容忍被告占用，與兩造間有借名登記契約存在
      仍有不同，對無權占有人之使用未加異議，僅單純沈默而
      未為制止者，不生任何法律效果，亦非默許同意繼續使用
      （最高法院著有29年上字第762號判例、83年台上字第237
      號判決意旨參照），是尚不得以此反證兩造間有借名登記
      契約存在。
    4.被告又抗辯，蔡放之孫即原告蔡正雄之二哥蔡益樑曾向被
      告保安宮繳納租金，承租系爭土地之市場內從事理髮工作
      ，由此可知其亦知悉系爭土地非蔡家所有云云。然查，蔡
      益樑早期曾向被告保安宮承租系爭土地上之攤位從事理髮
      工作，此經證人蔡王和美、蔡啟明到庭證述明確（見本院
      卷第152、153頁）。惟訴外人蔡益樑於向被告保安宮承租
      攤位時，是否知悉系爭土地是登記在蔡放名下，已無從得
      知。而當時被告保安宮在系爭土地上建有木造房屋作為店
      面出租，蔡益樑因使用該店面房屋而支付租金，尚無與常
      情有何違背之處，以此即遽認蔡益樑認識系爭土地為被告
      保安宮所有才繳租金云云，既嫌速斷。
    5.被告又抗辯，系爭土地之地價稅均由被告保安宮繳納，由
      此可知兩造間確實有借名登記契約存在云云。按系爭土地
      之地價稅確實已多年由被告保安宮繳納，此有被告提出之
      92-97年地價稅繳款書影本在卷（見本院卷第61-63頁），
      另台南縣稅務局佳里分局亦函覆法院：「有關貴院函查北
      門鄉○○段第157地號土地地價稅納稅義務人乙案，依本
      分局現有資料經查上揭土地所有權人蔡放，70年至91年納
      稅人記載為蔡仁傑，惟查自86年起稅單發單地址為保安宮
      所在地（北門鄉東壁村蚵寮760號），迄自92年起始加註
      保安宮字樣，因年代已久資料輾轉移交，無法查明資料異
      議原由。」此有該局98年9月11日南縣稅佳分一字第09801
      48718函附可按（見前案卷(一)第208頁），原告對此亦不爭
      執，可認定為真實。然查，依土地稅法第4條第1項規定：
      「土地有左列情形之一者，主管稽徵機關得指定土地使用
      人負責代繳其使用部分之地價稅或田賦：一納稅義務人行
      蹤不明者。二權屬不明者。三無人管理者。四土地所有權
      人申請由占有人代繳者。」稅捐機關所核發之繳稅稅單，
      僅為繳納稅款之憑據，並無從為所有權歸屬之證明，且繳
      納稅捐執有稅單之人，其取得之原因事實，依前開土地稅
      法第4條所述，可能係因被告既為占有人，而由土地所有
      權人申請代繳，尚不足以證明兩造間有借名登記契約存在
      。
    6.綜上所述，被告保安宮對其與原告間有借名登記契約存在
      等情，未能舉證以實其說，尚無可採。
（四）又查，被告保安宮抗辯稱若對於系爭土地至少有使用借貸
      之關係存在，在被告興建建物之使用目的尚未完畢前，原
      告當無請求返還之餘地，故被告保安宮非無權占有云云，
      然亦為原告所否認，經查：
    1.被告保安宮雖主張兩造間就系爭土地有使用借貸契約，然
      對於該契約之貸與人為何人？於何時成立契約？有無約定
      期限？貸與之目的為何？均未能為明確之主張。
    2.雖被告保安宮主張，依證人蔡仁傑、蔡正雄之證詞，蔡放
      之子蔡新愿知悉被告在系爭建物上有興建建物，而且也同
      意被告使用並把稅金交給被告繳納，蔡新愿之子蔡仁傑也
      同意被告保安宮繼承使用並興建建物，同時也把稅金交給
      被告繼續繳納，足證兩造間確實有使用借貸契約存在云云
      ，然查：
      (1)稅捐機關所核發之繳稅稅單，僅為繳納稅款之憑據，並
        無從為所有權人及實際納稅人原因關係之證明，已如前
        述。代繳稅金而執有稅單之人，其取得之原因事實從借
        名登記、使用借貸、無因管理、租賃、委任等其他相關
        事由，均有可能，則被告保安宮僅以其代繳稅金，即欲
        佐證兩造間有使用借貸契約一節，尚難遽為採信。
      (2)又本件原告蔡正雄於前案做證時證稱：「父親（蔡新愿
        ）在世的時候，系爭土地的地上物不是像目前的現況，
        但也是廟方在使用，…。（問：你父親那時是否有討回
        系爭土地的意思？）我父親那時並沒有打算要討回土地
        ，想說既然廟方在使用土地，就將稅金交給廟方繳納。
        」（見前案卷(二)第8頁）等語。惟蔡正雄僅證稱蔡新愿
        並沒有打算討回土地，此僅係對無權占有人之使用未加
        異議而已，單純沈默而未為制止者，應不生任何法律效
        果，被告主張其等已成立使用借貸契約並無足採。況且
        ，蔡新愿於民國52年間過世，如果被告保安宮與蔡新愿
        間訂有使用借貸契約屬實，目的應是供被告保安宮興建
        木造瓦房之菜市場使用，則該木造瓦房之菜市場於民國
        58年拆除興建大樓，該使用借貸目的即已完畢，借貸契
        約仍屬消滅。
      (3)又證人蔡仁傑即蔡新愿之子於前案做證時證稱：「（問
        ：既然是你們家的土地，為何是由保安宮使用？）是暫
        時給廟使用，從我阿公蔡放的時候就已經給廟使用了。
        …同意暫時給保安宮用，因為要辦理繼承登記很麻煩。
        」等語（見前案卷(二)第135、136頁）。然查，蔡仁傑前
        案除了上開證詞外，另同時證稱：「（問：登記給蔡正
        雄之前，兄弟間有無討論要把土地給要回來？）是的，
        有討論過，我們討論將系爭土地辦理登記給蔡正雄，然
        後把土地要回來。」等語。是依蔡仁傑之證詞，並非其
        已積極為思意表示，與被告保安宮間已成立使用借貸契
        約，而是在系爭土地已由被告保安宮占用之既成情形下
        ，無可奈何的容忍被告之占用而已。況且，在系爭土地
        因繼承分割為原告蔡正雄單獨所有之前，證人蔡仁傑僅
        為蔡放的繼承人之一，對系爭土地僅有公同共有之權利
        ，依民法第828條第3項之規定，公同共有權利之行使，
        應得公同共有人全體之同意，證人蔡仁傑個人自無權與
        被告保安宮成立系爭土地之使用借貸契約；又在系爭土
        地因繼承分割為原告蔡正雄單獨所有之後，證人蔡仁傑
        非系爭土地所有權人，縱其與被告保安宮成立使用借貸
        契約，亦不得拘束原告。
    3.綜上所述，被告保安宮對其與原告間有使用借貸契約存在
      等情，未能舉證以實其說，亦無可採。
（五）按以無權占有為原因，請求返還所有物之訴，被告對原告
      就其物有所有權存在之事實無爭執，而僅以非無權占有為
      抗辯者，原告於被告無權占有之事實，無舉證責任。被告
      應就其取得占有，係有正當權源之事實證明之。如不能證
      明，則應認原告之請求為有理由，最高法院著有72年度台
      上字第1552號、72年度台上字第2516號判決可參。原告既
      為系爭土地之所有權人已如前述，而被告保安宮對占有系
      爭土地興建如附圖所示Ａ部分面積349.92平方公尺之三層
      加強磚造建物之事實不爭執，僅以其係有權占有為原因提
      出抗辯，惟查被告保安宮上開有權占有抗辯，均無理由，
      則原告主張被告保安宮無權占有系爭土地乙詞，堪可採信
      。又被告朝鵬、洪明德、洪裕興、洪鳴佐、陳偉文、王
      志慶、王志堅、顏鴻瑞、王俊仁均為向被告保安宮承租上
      開附圖所示Ａ部分面積349.92平方公尺之三層加強磚造建
      物一樓之店面之人，亦無占有之合法權源。被告等既均無
      任何法律上原因占用系爭土地，則原告依民法第767條關
      於物上返還請求權之規定，訴請被告保安宮拆除占有系爭
      土地上建物並返還土地、其餘被告遷出系爭土地，為有理
      由，應予准許。
七、本件依職權確定訴訟費用額為49,906元（第一審裁判費），
    應由敗訴之被告朝鵬、洪明德、洪鳴佐、陳偉文、王志慶
    、王志堅、顏鴻瑞、王俊仁負擔三十分之一（元以下四拾五
    入，下同），被告洪裕興負擔三十分之二，餘由被告保安宮
    負擔。
八、本件原告、被告保安宮陳明願供擔保，以代釋明，聲請宣告
    假執行及免為假執行，核與規定相符，爰酌定相當擔保金額
    ，予以准許；並依同法第392條第2項依職權宣告其餘被告預
    供擔保得免為假執行。
九、因本案事證已臻明確，兩造其餘主張陳述及所提之證據，經
    審酌後，認與判決結果無影響，爰不一一論駁，附此敘明。
十、結論：本件原告之訴為有理由，並依民事訴訟法第79條、第
    85條、第390條第2項、第392條第2項，判決如主文。
中    華    民    國    99    年    12    月    16    日
                  民事第三庭    法  官  張麗娟
以上正本係照原本作成。
如不服本判決，應於送達後廿日內，向本院提出上訴狀並表明上
訴理由，如於本判決宣示後送達前提起上訴者，應於判決送達後
廿日內補提上訴理由書（須附繕本）。如委任律師提起上訴者，
應一併繳納上訴裁判費。
中    華    民    國    99    年    12    月    16    日
                                書記官  楊宗倫

司法院資訊處製作；財團法人民間司法改革基金會備份。
